臺灣高雄地方法院民事判決　九十一年度訴字第六六七號
　　原　　　告　　甲○○
　　送達代收人　　丙○○
　　被　　　告　　乙○○○
右當事人間請求清償債務事件，本院判決如左：
    主    文
原告之訴及其假執行之聲請均駁回。
訴訟費用由原告負擔。
    事    實
甲、原告方面：
壹、聲明：
一、被告應給付原告新台幣（下同）一百九十九萬四千五百二十一元，及自民國八十
    五年七月二十五日起至清償日止，按年息百分之十六計算之利息。
二、原告願供擔保，請准宣告假執行。
貳、陳述：
    查坐落高雄市○○區○○段五六一之一地號土地及其上建號一九五七號即門牌號
    碼高雄市三民區○○○路一四八號之房屋，原由訴外人李宗男及正也有限公司（
    下稱正也公司）提供向台灣省合作金庫借款並設定本金最高限額二百萬元之抵押
    權，約定按年息百分之十六計付遲延利息，而該抵押權於民國七十六年十二月十
    四日，由台灣省合作金庫讓與原告。嗣被告於七十八年十一月二十二日向李宗男
    及正也公司以二千六百萬元購買系爭房地，雙方約定原告對系爭房地之二百萬元
    抵押債權包括在該二千六百萬元之售價內，由被告負責清償，詎被告僅給付購屋
    款二千四百萬元，對於原告之二百萬元抵押債權則未給付，因此原告乃於八十五
    年六月五日聲請鈞院民事執行處以八十五年度執字第八二四三號事件強制執行，
    經被告於八十五年七月二十四日向鈞院民事執行處繳付二百零二萬六千八百八十
    元，其中二百萬元清償抵押債務，其餘金額則為執行費，並由原告領取完畢在案
    。以上事實有土地及建物登記謄本及台灣高等法院高雄分院八十五年度上字第六
    二二號民事判決可稽。惟被告於八十五年七月二十四日提出之二百萬元，依民法
    第三百二十三條前段規定，應先抵充利息，再抵充原本，而前開民事判決認系爭
    抵押債權之利息，應自被告原先簽發用以支付購屋尾款之面額一千萬元之支票上
    所載之發票日即七十九年四月三十日起算，並按年息百分之十六計算，從而自七
    十九年四月三十日起至八十五年七月二十四日止之利息為一百九十九萬四千五百
    二十一元。則被告前開提出之二百萬元於抵充一百九十九萬四千五百二十一元之
    利息後，僅能抵充五千四百七十九元之本金，因此目前仍有一百九十九萬四千五
    百二十一元之本金，及自八十五年七月二十五日起按年息百分之十六計算之利息
    尚未清償。是台灣省合作金庫對李宗男及正也公司之二百萬元消費借貸債權既讓
    與原告，且該債務嗣亦由被告承擔，原告自得本於消費借貸之法律關係請求被告
    清償。
參、證據：提出土地、建物登記謄本、台灣高等法院高雄分院八十五年度上字第六二
    二號民事判決、戶籍謄本各一件為證。
乙、被告方面：
壹、聲明：請求駁回原告之訴。
貳、陳述：
    被告以二千六百萬元購買系爭房屋，約定承受系爭二百萬元之債務，但李宗男並
    未將系爭房地過戶予伊，所以伊才未清償系爭二百萬元，後來伊向法院提存二百
    多萬元清償，李宗男並未跟伊講還未清償完畢，伊沒有看過原告本人，原告沒有
    簽單等類之證明就告伊，伊覺得不合理，且其主張之利息過高。
丙、本院依職權調閱本院八十五年度執字第八二四三號執行卷及台灣高等法院高雄分
    院八十五年度上字第六二二號民事卷，並訊問證人李宗男。
    理    由
一、本件原告主張坐落高雄市○○區○○段五六一之一地號土地及其上建號一九五七
    號即門牌號碼高雄市三民區○○○路一四八號之房屋，原由訴外人李宗男及正也
    公司提供向台灣省合作金庫借款並設定本金最高限額二百萬元之抵押權，約定按
    年息百分之十六計付遲延利息，而該抵押權於七十六年十二月十四日，由台灣省
    合作金庫讓與原告。嗣被告於七十八年十一月二十二日向李宗男及正也公司以二
    千六百萬元購買系爭房地，雙方約定原告對系爭房地之二百萬元抵押債權包括在
    該二千六百萬元之售價內，由被告負責清償，詎被告僅給付購屋款二千四百萬元
    ，對於原告之二百萬元抵押債權則未給付，因此原告乃於八十五年六月五日聲請
    本院民事執行處以八十五年度執字第八二四三號事件強制執行，經被告於八十五
    年七月二十四日向本院民事執行處繳付二百零二萬六千八百八十元，其中二百萬
    元清償抵押債務，其餘金額則為執行費，由原告領取完畢。惟被告提出之二百萬
    元，應先抵充利息，再抵充原本，而前開民事判決認系爭抵押債權之利息，應自
    被告原簽發用以支付系爭購屋尾款之支票所載發票日即七十九年四月三十日起算
    ，並按年息百分之十六計算，故自七十九年四月三十日起至八十五年七月二十四
    日止之利息為一百九十九萬四千五百二十一元，則扣除此利息後，僅能抵充五千
    四百七十九元之本金，因此被告仍有一百九十九萬四千五百二十一元之本金，及
    自八十五年七月二十五日起按年息百分之十六計算之利息尚未清償。是原告既受
    讓台灣省合作金庫對李宗男及正也公司之系爭二百萬元消費借貸債權，且該債務
    嗣由被告承擔，原告自得本於消費借貸之法律關係請求被告清償等語。被告則以
    伊以二千六百萬元購買系爭房屋，約定承受系爭二百萬元之債務，但李宗男並未
    將系爭房地過戶予伊，所以伊才未清償系爭二百萬元，後來伊向法院提存二百多
    萬元清償，李宗男並未跟伊講還未清償完畢，伊沒有看過原告本人，原告沒有簽
    單等類之證明就告伊，伊覺得不合理，且其主張之利息過高等語資為抗辯。
二、原告主張坐落高雄市○○區○○段五六一之一地號土地及其上建號一九五七號即
    門牌號碼高雄市三民區○○○路一四八號之房屋，原由李宗男及正也公司提供向
    台灣省合作金庫借款並設定本金最高限額二百萬元之抵押權，約定按年息百分之
    十六計付遲延利息，而該抵押權於七十六年十二月十四日，由台灣省合作金庫讓
    與原告。嗣被告於七十八年十一月二十二日向李宗男及正也公司以二千六百萬元
    購買系爭房地，雙方約定原告對系爭房地之二百萬元抵押債權包括在系爭房地之
    售價內，由被告負責清償，惟被告並未清償原告之二百萬元抵押債權，經原告於
    八十五年六月五日聲請本院民事執行處以八十五年度執字第八二四三號事件強制
    執行，被告則於八十五年七月二十四日向本院民事執行處繳付二百零二萬六千八
    百八十元，其中二百萬元清償抵押債務，其餘金額則為執行費，已由原告領取完
    畢。而前開民事判決認系爭抵押債權之利息，應自七十九年四月三十日起算，並
    按年息百分之十六計算之事實，業據原告提出土地、建物登記謄本及台灣高等法
    院高雄分院八十五年度上字第六二二號民事判決等件為證，且經被告自認：伊承
    受系爭二百萬元之抵押債務及已向本院民事執行處提出二百多萬元清償被告等情
    屬實，並對於原告主張之其餘事實不爭執，亦經本院依職權調閱本院八十五年度
    執字第八二四三號執行卷及台灣高等法院高雄分院八十五年度上字第六二二號民
    事卷，查閱無訛，核與證人李宗男到庭證稱：合作金庫要拍賣系爭房地，原告向
    合作金庫清償並受讓系爭債權及抵押權，其以二千六百萬元將系爭房地賣給被告
    ，嗣被告交付之一千萬元支票退票，雙方再商談結果，被告承擔系爭二百萬元之
    抵押權及利息，後來被告開一張七百萬元的票，其中包括系爭抵押權所擔保之債
    權二百萬元，最後還剩系爭抵押權之債權二百萬元沒有清償等語相符，自堪信為
    真實。
三、原告又主張其受讓系爭抵押權所擔保之二百萬元消費借貸債權，被告亦承擔該債
    務，台灣高等法院高雄分院八十五年度上字第六二二號民事判決認定系爭抵押債
    權之利息，應自七十九年四月三十日起算，並按年息百分之十六計算，故被告提
    出之二百萬元僅能清償自七十九年四月三十日起至八十五年七月二十四日止之利
    息一百九十九萬四千五百二十一元，及五千四百七十九元之本金，因此系爭抵押
    債權仍有一百九十九萬四千五百二十一元之本金，及自八十五年七月二十五日起
    按年息百分之十六計算之利息尚未清償乙節，則為被告所否認，並以前開情詞抗
    辯，經查：
（一）兩造間雖無直接的法律行為成立系爭抵押權所擔保之債權債務關係，惟原告就
      系爭抵押權所擔保之債權乃由合作金庫受讓而來，且被告亦自承已承擔李宗男
      及正也公司對原告所負之系爭抵押債務，已如前述，則依民法債權讓與及債務
      承擔之規定，原告自得依其受讓之系爭二百萬元債權向承擔同一債務之被告請
      求清償，其間自不需另有何文件證明，是被告辯稱原告沒有簽單等類之證明即
      提起本件訴訟，並不合理云云，自不可採。又查系爭抵押權所擔保之債權約定
      年息為百分之十六，雖然高於目前一般銀行放款利率，惟既未逾民法第二百零
      五條規定之法定最高利率限額，自為法之所許，是被告抗辯系爭債權之利息過
      高云云，同不足取。
（二）惟按訴訟標的之法律關係，於確定之終局判決中經裁判者，就該法律關係即有
      既判力，當事人雖僅於新訴訟用作攻擊防禦方法，法院亦不得為反於確定判決
      意旨之裁判。是當事人之一造以該確定判決之結果為基礎，於新訴訟用作攻擊
      防禦方法時，他造應受其既判力之拘束，不得以該確定判決言詞辯論終結前，
      所提出或得提出而未提出之其他攻擊防禦方法為與該確定判決意旨相反之主張
      ，此就民事訴訟法第四百條第一項規定之趣旨觀之甚明。有最高法院三十年度
      上字第八號、四十二年度台上字第一三○六號判例意旨可資參照。此即學說上
      所稱之確定判決之既判力。
（三）經查被告前以伊於八十五年七月二十四日對原告清償系爭抵押權所擔保之債權
      及執行費二百零二萬六千八百八十元，原告亦撤回強制執行之聲請，系爭抵押
      債權即應消滅，而請求對原告塗銷系爭抵押權設定登記事件，經本院以八十五
      年度訴字第一八七九號民事判決，判決被告勝訴，認系爭房地所設定之系爭最
      高限額二百萬元之債權、抵押權不存在，原告並應將系爭抵押權設定登記予以
      塗銷。嗣原告對該判決提出上訴，經台灣高等法院高雄分院以八十五年度上字
      第六二二號民事判決，將本院前開八十五年度訴字第一八七九號判決廢棄，駁
      回被告在第一審之訴，嗣被告不服再上訴於最高法院，經最高法院以八十七年
      度台上字第一四二六號民事判決，以前開台灣高等法院高雄分院八十五年度上
      字第六二二號民事判決有判決不備理由之違法而廢棄該判決，將該事件發回台
      灣高等法院高雄分院，經台灣高等法院高雄分院再以八十七年度上更（一）字
      第七四號事件續行審理，審理中因原告二次未到庭，被告拒絕辯論而視為原告
      撤回該案上訴而全案終結等情，業經本院調閱前開塗銷抵押權登記事件之各審
      級卷宗查認屬實，並為兩造所不爭執，足見台灣高等法院高雄分院八十五年度
      上字第六二二號民事判決既經最高法院廢棄發回重新審理，則該民事判決即已
      不復存在，是本院就兩造間請求系爭塗銷抵押權登記事件所為之八十五年度訴
      字第一八七九號民事判決因而回復，則兩造間之前開塗銷抵押權設定登記事件
      最後因原告視同撤回上訴之結果，即應以本院八十五年度訴字第一八七九號民
      事判決認定之結果而確定在案。
（四）再參諸本院八十五年度訴字第一八七九號民事判決，既認系爭本金最高限額二
      百萬元之抵押權雖未定有存續期間，惟原告既已聲請拍賣抵押物，並聲請本院
      民事執行處就系爭房地予以強制執行，實行其抵押權，足徵原告已有終止與債
      務人間往來交易之意思，使新債權不再發生，應認系爭最高限額抵押權所擔保
      之債權決算期已經屆至，抵押權所擔保之債權亦隨之確定，雖事後因被告清償
      抵押權所擔保之債權，原告撤回強制執行之聲請，對決算期之屆至及已確定之
      債權應不生影響。抵押權所擔保之債權，既因清償而消滅，依民法第三百零七
      條規定，擔保該債權之系爭抵押權亦隨之而消滅，是系爭債權抵押權即不存在
      ，原告並應將該抵押權設定登記予以塗銷，有本院八十五年度訴字第一八七九
      號民事判決在卷可憑，足認兩造間就系爭抵押權及其所擔保之抵押債權業經本
      院確定判決確認其不存在。是本院即不得為與前開八十五年度訴字第一八七九
      號確定判決意旨相反之裁判，應認原告對被告之系爭抵押權及該抵押權所擔保
      之系爭消費借貸債權，已因被告於八十五年七月二十四日提出二百零二萬六千
      八百八十元向原告清償而消滅，且被告復於本件訴訟抗辯原告之系爭抵押債權
      ，已因其提存二百多萬元清償而消滅等語，參照前開判例意旨，原告亦應受本
      院八十五年度家訴字第一八七九號確定判決既判力之拘束，自不得再為與該確
      定判決意旨相反之主張。是原告執台灣高等法院高雄分院八十五年度上字第六
      二二號民事判決，主張系爭抵押債權仍有一百九十九萬四千五百二十一元之本
      金，及自八十五年七月二十五日起按年息百分之十六計算之利息尚未清償云云
      ，要屬無據，堪認被告辯稱原告之系爭抵押債權已因伊於八十五年七月二十四
      日清償而消滅乙節為可採
四、綜上所述，原告之系爭抵押權及其所擔保之系爭消費借貸債權，並被告承擔之系
    爭抵押債務既均消滅，從而原告依消費借貸關係，請求被告給付如訴之聲明所示
    之本金及遲延利息，即屬無理由，不應准許。
五、本件原告之訴既經駁回，其假執行之聲請即因之失所附麗，應併予駁回之。
據上論結，原告之訴為無理由，依民事訴訟法第七十八條，判決如主文。
中　　　華　　　民　　　國　　九十一　　年　　　五　　　月　　　九　　　日
                              臺灣高雄地方法院民事第五庭
~B法　　　官　林雯娟
右為正本係照原本作成。
如不服本判決，應於送達後廿日內，向本院提出上訴狀並表明上訴理由，如於本判決
宣示後送達前提起上訴者，應於判決送達後十日內補提上訴理由書（須附繕本）。
中　　　華　　　民　　　國　　九十一　　年　　　五　　　月　　　九　　　日
~B法院書記官　黃麗緞
